ACORDAO-COMPLETO-2520101

ACÓRDÃO 2684/2021 ATA 45/2021 - PLENÁRIO

VISTOS, relatados e discutidos estes autos de representação, com pedido de adoção de medida cautelar, formulada por equipe de fiscalização da Secretaria de Fiscalização de Tecnologia da Informação (Sefti) acerca de indícios de irregularidades identificados na condução do Pregão Eletrônico para registro de preços (PE/SRP) 256/2021 pelo Centro de Aquisições Específicas do Comando da Aeronáutica (CAE/Comaer) , 
ACORDAM os Ministros do Tribunal de Contas da União, reunidos em sessão plenária, ante as razões expostas pelo, em: 
9.1. com fulcro no art. 276, caput, do Regimento Interno/TCU, referendar a medida cautelar adotada pelo relator por meio do despacho contido na peça 25 destes autos, transcrito no Relatório que precede este acórdão, bem como as medidas acessórias constantes no mencionado despacho; 
9.2. encaminhar cópia desta deliberação ao Centro de Aquisições Específicas do Comando da Aeronáutica e à empresa Tamandaré Informática Ltda.

Referendo de Medida Cautelar em processo de representação formulada acerca de indícios de irregularidades identificados na condução de pregão eletrônico para aquisição de equipamentos e serviços de infraestrutura de tecnologia da informação.

Comando da Aeronáutica.

3. Interessados/Responsáveis: não há.

13.1. Ministros presentes: Ana Arraes (Presidente), Walton Alencar Rodrigues, Augusto Nardes, Aroldo Cedraz, Raimundo Carreiro, Bruno Dantas (Relator) e Jorge Oliveira.
13.2. Ministros-Substitutos convocados: Augusto Sherman Cavalcanti e André Luís de Carvalho.

ACORDAO-COMPLETO-2524439

Acórdão 232/2022 - Plenário

BRUNO DANTAS

Adoto como relatório o despacho que fundamentou a concessão da medida cautelar ora em apreciação (peça 25) : 
"Trata-se de representação, com pedido de adoção de medida cautelar, formulada por equipe de fiscalização da Secretaria de Fiscalização de Tecnologia da Informação (Sefti) acerca de indícios de irregularidades identificados na condução do Pregão Eletrônico para registro de preços (PE/SRP) 256/2021, conduzido pelo Centro de Aquisições Específicas do Comando da Aeronáutica (CAE/Comaer) .
O objeto do certame é a aquisição de equipamentos e serviços de infraestrutura de tecnologia da informação (TI) para viabilizar uma solução de hiperconvergência, a qual combina recursos de armazenamento, processamento, rede e virtualização em uma única solução, com potencial de reduzir a complexidade do datacenter e aumentar seu desempenho.
O valor estimado para a contratação é de aproximadamente R$ 27,6 milhões. O critério de julgamento é o de menor preço global.
De acordo com pesquisa realizada no Comprasnet em 16/11/2021, somente duas empresas participaram da fase de lances. O certame já foi homologado e adjudicado à empresa Tamandaré Informática Ltda. pelo valor de R$ 25.518.522,00.
Na representação, a unidade instrutora aponta indícios de que tenha ocorrido restrição indevida da competitividade do certame, o qual teria sido direcionado para a obtenção de equipamentos e softwares compatíveis com a solução da empresa Nutanix.
Segundo a Sefti, esse direcionamento pode ter sido a causa de somente duas empresas terem participado da sessão de lances, sendo que a segunda colocada não seria habilitada em razão da insuficiência ou inadequação de seus atestados de capacidade técnica.
Relata, também, haver indícios de falhas na estimativa de preços que, mesmo levando em consideração somente os itens 2, 3 e 5 do objeto, podem ter resultado em sobrepreço de R$ 6,4 milhões no orçamento e R$ 5,3 milhões na proposta vencedora.
Diante desse cenário, a unidade considera caracterizado o requisito da fumaça do bom direito para adoção de medida cautelar.
Tendo em vista que a contratação pode ocorrer a qualquer momento, a unidade instrutora entende estar configurado, também, o perigo da demora.
Pontua, ainda, que a adoção de medida cautelar para suspensão do pregão não traria prejuízos significativos ao órgão contratante ou ao interesse público.
Sendo assim, propõe a adoção imediata de medida cautelar, com posterior oitiva do Centro de Operações Específicas do Comando da Aeronáutica sobre os indícios identificados.
Passo a decidir.
Preliminarmente, registro que a representação deve ser conhecida, pois preenche os requisitos de admissibilidade constantes nos arts. 246, 237, inciso V e parágrafo único, e 235 do Regimento Interno do TCU.
Em acréscimo, há interesse público no prosseguimento das apurações, bem como risco para a unidade jurisdicionada, materialidade e relevância dos fatos noticiados, nos termos dos arts. 103, § 1º, e 106 da Resolução-TCU 259/2014.
De pronto, concordo com as análises empreendidas pela Sefti, sem prejuízo das considerações que tecerei a seguir.
Inicialmente, vislumbro duas situações que, durante o curso das apurações empreendidas nestes autos, podem vir a demandar tratamento distinto: a contratação e o registro de preços visando à ampliação do parque preexistente de alguns órgãos; e o registro de preços em ata para atender a demanda de outros órgãos que não possuem, ainda, solução de hiperconvergência.
Sob o ponto de vista da ampliação dos parques preexistentes, em uma primeira vista, não me parece totalmente desarrazoada a previsão de compatibilidade entre os novos equipamentos e softwares a serem adquiridos e a solução preexistente.
Ocorre que o sobrepreço identificado em sede de exame sumário e as falhas na metodologia de estimativa dos preços para a contratação são tão significativos que podem, em uma análise mais detida, conduzir à conclusão de que seria mais econômico renovar todo o parque já implementado.
Diante desse cenário, da iminência de ser firmado o contrato decorrente do certame em questão, e da ausência de prejuízos potenciais decorrentes da adoção da medida cautelar, deve-se determinar que não seja assinado o contrato enquanto não houver deliberação de mérito sobre estes autos.
No que diz respeito ao registro de preços para atender as demandas de órgãos que não possuem, ainda, hardwares para viabilizar a solução de hiperconvergência, observo, em sede de exame sumário, que a compatibilidade com o software Nutanix aparentemente não seria necessária. Os órgãos que se encontram nessa situação (Emaer, Ciscea e Nav Brasil) pretendem adquirir um total de 51 equipamentos e a exigência de compatibilidade com o software da Nutanix pode ter resultado em restrição indevida à competitividade do certame e acarretar sobrepreço significativo na contratação.
Por outro lado, caso reste comprovada a necessidade de compatibilidade das soluções a serem adotadas na Emaer, Ciscea e Nav Brasil com as dos demais órgãos a serem atendidos pelo pregão, essa demanda deve ser levada em consideração ao se avaliar a oportunidade, conveniência e economicidade de se renovar todo o parque preexistente.
Em ambos os cenários, está caracterizada a plausibilidade do direito invocado para adoção da medida cautelar proposta pela unidade instrutora.
Também está caracterizado o risco de ineficácia da decisão de mérito, além de ausente o perigo da demora reverso, pelas mesmas razões registradas no item 19 deste despacho.
Portanto, deve-se adotar a medida cautelar para suspender os atos decorrentes do Pregão Eletrônico 256/2021 até que esta Corte decida sobre a matéria; realizar a oitiva do CAE/Comaer, a qual deve abranger a construção participativa da deliberação, tendo em vista a possibilidade de ser declarada a nulidade do certame; realizar a oitiva da empresa vencedora; e realizar diligência junto ao CAE/Comaer para que envie cópia integral do processo referente ao pregão.
Ante o exposto, DECIDO:
2.1. nos termos dos arts. 246, 237, inciso V e parágrafo único, e 235 do Regimento Interno do TCU, conhecer a representação;
2.2. com fundamento no art. 276 do Regimento Interno do TCU, deferir o pedido de concessão de medida cautelar formulado pela representante, sem oitiva prévia, a fim de determinar que o Centro de Aquisições Específicas do Comando da Aeronáutica suspenda a execução do Pregão Eletrônico 256/2021 e de todos os atos dele decorrentes, até que o Tribunal delibere sobre o mérito da matéria em apreço;
2.3. com fundamento no art. 276, § 3º, e no art. 250, inciso V, do Regimento Interno do TCU, realizar a oitiva do Centro de Aquisições Específicas do Comando da Aeronáutica, para que, no prazo de 15 (quinze) dias, pronuncie-se, requerendo previamente a manifestação formal dos demais órgãos participantes do registro de preços, quanto aos pressupostos da cautelar deferida e quanto aos seguintes pontos relativos ao Pregão Eletrônico 256/2021:
2.3.1. possível restrição indevida à competitividade do certame (peça 23, capítulo 1) ;
2.3.2. possíveis falhas na estimativa de preços (peça 23, capítulo 2) ;
2.3.3. possível materialização dos riscos de contratação antieconômica (peça 23, capítulo 3) ;
2.3.4. demais informações que julgar necessárias;
2.4. considerando a possibilidade de construção participativa das deliberações deste Tribunal, nos termos do art. 14 da Resolução-TCU 315/2020, bem como o previsto nas Normas de Auditoria (NAT) aprovadas pela Portaria-TCU 280/2010, referente aos comentários dos gestores (no que se aplica a representações e denúncias) :
2.4.1. solicitar ao Centro de Aquisições Específicas do Comando da Aeronáutica (CAE/Comaer) que, caso queira, no prazo de até quinze dias, devendo requerer previamente a manifestação formal dos demais órgãos participantes, quanto aos seguintes pontos:
2.4.1.1. apresente possíveis ações corretivas que poderão ser tomadas pelo CAE/Comaer para prevenir ou corrigir os indícios de irregularidades detectados ou remover seus efeitos;
2.4.1.2. na hipótese de serem consideradas insuficientes, pelo TCU, as alternativas apresentadas pela unidade jurisdicionada, manifeste-se quanto aos possíveis impactos de:
2.4.1.2.1. serem mantidas as medidas cautelares ora adotadas;
2.4.1.2.2. eventual deliberação posterior do TCU vir a determinar a anulação do Pregão Eletrônico 256/2021;
2.4.2. alertar o CAE/Comaer, com relação à construção participativa de deliberações, que:
2.4.2.1. a sua manifestação quanto às alternativas para corrigir os indícios de irregularidades verificados e quanto aos impactos das possíveis medidas a serem adotadas pelo TCU será avaliada na proposição de mérito, mas não vincula as decisões desta Corte de Contas, notadamente quando os riscos decorrentes de sua adoção e/ou da manutenção de situação irregular não se coadunarem com o interesse público que se pretende tutelar;
2.4.2.2. a ausência de manifestação no prazo estipulado não impedirá o andamento processual, podendo o TCU vir a prolatar decisão de mérito, caso haja elementos suficientes que caracterizem afronta às normas legais e/ou possibilidade de ocorrência de prejuízos à Administração; e
2.4.2.3. a ausência de manifestação não será considerada motivo de sanção.
2.5. realizar, nos termos do art. 276, § 3º, c/c art. 250, inciso V, do Regimento Interno do TCU, a oitiva da empresa Tamandaré Informática Ltda. (00.162.720/0001-53) para, no prazo de até quinze dias, manifestar-se, caso queira, sobre os fatos constantes nesta representação, assim como sobre os pressupostos da cautelar adotada, alertando-a quanto à possibilidade de o Tribunal vir a determinar a anulação do Pregão Eletrônico 256/2021, caso não seja apresentada manifestação ou esta não seja acolhida;
2.6. com fundamento no art. 157 do Regimento Interno do TCU, realizar diligência junto ao Centro de Aquisições Específicas do Comando da Aeronáutica, para que, no prazo de até quinze dias, seja encaminhado ao TCU, em meio digital, cópia do inteiro teor do (s) processo (s) administrativo (s) de suporte ao Pregão Eletrônico 256/2021;
2.7. encaminhar cópia deste despacho e da instrução à peça 23 ao Centro de Aquisições Específicas do Comando da Aeronáutica e à empresa Tamandaré Informática Ltda. para subsidiar suas manifestações."
	É o relatório.

não há

Não atuou.

REPRESENTAÇÃO. INDÍCIOS DE IRREGULARIDADES EM PREGÃO ELETRÔNICO. ADOÇÃO DE MEDIDA CAUTELAR. OITIVAS

REPRESENTAÇÃO (REPR)

Secretaria de Fiscalização de Tecnologia da Informação (Sefti).

Trata-se de representação, com pedido de adoção de medida cautelar, formulada por equipe de fiscalização da Secretaria de Fiscalização de Tecnologia da Informação (Sefti) acerca de indícios de irregularidades identificados na condução do Pregão Eletrônico para registro de preços (PE/SRP) 256/2021 pelo Centro de Aquisições Específicas do Comando da Aeronáutica (CAE/Comaer) .
2.	Na representação, a unidade instrutora aponta indícios de que tenha ocorrido restrição indevida da competitividade do certame, o qual teria sido direcionado para a obtenção de equipamentos e softwares compatíveis com a solução da empresa Nutanix.
3.	Segundo a Sefti, esse direcionamento pode ter sido a causa de somente duas empresas terem participado da sessão de lances, sendo que a segunda colocada não seria habilitada em razão da insuficiência ou inadequação de seus atestados de capacidade técnica.
4.	A partir das razões de decidir apresentadas no despacho transcrito no relatório precedente, adotei a medida cautelar sugerida, determinando a realização de oitiva.
Ante o exposto, com fundamento no art. 276, § 1º, do Regimento Interno do TCU, VOTO por que seja adotada a decisão que ora submeto à apreciação deste Colegiado.
TCU, Sala das Sessões Ministro Luciano Brandão Alves de Souza, em 17 de novembro de 2021.
Ministro BRUNO DANTAS
Relator